【裁判字號】    97,易緝,18
【裁判日期】    970205
【裁判案由】    偽造文書等
【裁判全文】
臺灣臺中地方法院刑事判決              97年度易緝字第18號
公  訴  人  臺灣臺中地方法院檢察署檢察官
被      告  乙○○
上列被告因偽造文書等案件，經檢察官聲請簡易判決處刑（94年
度偵緝字第1592號、94年度偵字第17606 號），暨移送併辦（94
年度偵字第19493 號），本院簡易庭認不宜以簡易判決處刑，改
由本院刑事庭依通常程序審理，又被告於準備程序中就被訴事實
為有罪之陳述，經告知簡式審判程序之旨，並聽取公訴人、被告
之意見後，本院合議庭裁定由受命法官獨任進行簡式審判程序，
判決如下：
    主  文
乙○○連續幫助意圖為自己不法之所有，以詐術使人將本人之物
交付，累犯，處有期徒刑伍月，如易科罰金，以銀元佰元（即
新臺幣玖佰元）折算壹日。又行使偽造私文書，足以生損害於公
眾及他人，累犯，處有期徒刑肆月，如易科罰金，以銀元佰元
（即新臺幣玖佰元）折算壹日。臺中市警察局舉發違反道路交通
管理事件通知單（中市警交字第GC0000000 號）移送聯及存根聯
上偽造之「丙○○」署名各壹枚，均沒收。應執行有期徒刑捌月
，如易科罰金，以銀元佰元（即新臺幣玖佰元）折算壹日。臺
中市警察局舉發違反道路交通管理事件通知單（中市警交字第GC
0000000 號）移送聯及存根聯上偽造之「丙○○」署名各壹枚，
均沒收。
    犯罪事實
一、乙○○前於民國92年間因妨害兵役案件，經本院以92年度中
    簡字第942 號判處有期徒刑2 月確定，於93年1 月17日縮刑
    期滿執行完畢。詎猶不知悔改，其可預見一般人取得他人金
    融機構存款帳戶使用，常與財產犯罪密切相關，且取得他人
    存摺之目的在於取得贓款及掩飾犯行避免遭人追查，苟交付
    金融帳戶給他人使用，將可能被犯罪集團作為詐騙財物匯款
    之工具，竟仍基於幫助他人詐欺取財之概括犯意及縱有人持
    以犯罪亦不違反其本意之不確定故意，連續於94年2 月21日
    、同年2 月22日（起訴書誤載為94年3 月間），在位於臺中
    市○○路14號親親戲院附近，各以新臺幣（下同）3,000 元
    之代價，將其分別於94年2 月21日向板信商業銀行臺中分行
    所申辦帳戶（下稱板信商銀，帳號：0000000000000 號），
    及於94年2 月22日向台新國際商業銀行南屯分行所申辦帳戶
    （下稱台新銀行，帳號：00000000000000號）之存摺、印章
    、金融卡及密碼交付予真實姓名、年籍不詳自稱「小吳」之
    成年男子（年約40歲），容任他人供作詐欺取財之匯款帳戶
    使用。嗣該「小吳」與其所屬之詐騙集團成員取得上開存款
    帳戶之存摺、印章、金融卡及密碼後，即共同基於意圖為自
    己不法所有之犯意聯絡，分別為下列行為：
  (一)於94年3 月21日17時30分許，由詐騙集團某成年人員致電賴
    麗惠，誆稱賴麗惠所有之銀行帳戶遭人盜領，要求賴麗惠與
    於臺北縣政府警察局三重分局任職之「林主任」聯繫報案等
    語，致賴麗惠不疑有詐，遂陷於錯誤，乃依「林主任」之指
    示至自動櫃員機前操作防盜防偽程序，而轉帳匯款99,999元
    至乙○○上揭台新銀行帳戶內。嗣經賴麗惠發覺有異，向警
    方報案，始知上情。
  (二)於94年3 月22日由詐騙集團成員姓名、年籍不詳之成年男子
    以電話連絡甲○○，佯稱其丈夫之華南銀行三合一信用卡、
    國民身分證及金融卡遭盜用，應更改金融卡密碼等語，致使
    甲○○不疑有詐，遂陷於錯誤，而依詐騙集團某成員之指示
    至自動櫃員機前操作，轉帳匯款12,813元至乙○○上開板信
    商銀帳戶內。嗣經甲○○發現遭騙，隨即向警方報案，始查
    悉上情。
二、乙○○於民國94年4 月15日16時45分許（聲請書誤載為6 時
    45分許），駕駛車牌號碼805 ─LS號營業用小客車，在臺中
    市○○區○○路與山西路口，因違規行駛而遭臺中市警察局
    第五分局員警攔查取締，乙○○唯恐自己為警開單裁罰，竟
    基於行使偽造之舉發違反道路交通管理事件通知單之犯意，
    向員警謊稱其為「丙○○」，而在臺中市警察局中交警字第
    GC0000000 號舉發違反道路交通管理事件通知單移送聯之「
    收受通知聯者簽章」欄上，偽簽「丙○○」之署名（同時複
    寫於存根聯上），表示業以收受該通知單之意思，而偽造私
    文書，繼之交予執行取締之員警收執以為行使，足以生損害
    於丙○○及臺中市警察局對於交通違規取締之正確性。
三、案經臺中市警察局第五分局、第四分局報請及臺南市警察局
    第一分局報請臺灣臺南地方法院檢察署呈請臺灣高等法院檢
    察署核轉臺灣臺中地方法院檢察署檢察官偵查起訴。
    理  由
壹、程序部分
一、按除被告所犯為死刑、無期徒刑、最輕本刑為三年以上有期
    徒刑之罪或高等法院管轄第一審案件者外，於前條第一項程
    序進行中，被告先就被訴事實為有罪之陳述時，審判長得告
    知被告簡式審判程序之旨，並聽取當事人、代理人、辯護人
    及輔佐人之意見後，裁定進行簡式審判程序，刑事訴訟法第
    273 條之1 第1 項定有明文。本件被告所犯係死刑、無期徒
    刑、最輕本刑為三年以上有期徒刑以外之罪，其於準備程序
    中就被訴事實為有罪之陳述，且經審判長告知被告簡式審判
    程序之旨，並聽取公訴人及被告之意見後，本院合議庭認為
    適宜而裁定由受命法官獨任進行簡式審判程序，合先敘明。
二、現行刑事訴訟法為保障被告之反對詰問權，排除具有虛偽危
    險性之傳聞證據，以求實體真實之發現，於該法第159條第1
    項明定被告以外之人於審判外之言詞或書面陳述，除法律有
    規定者外，不得作為證據。是被告以外之人於審判外之陳述
    ，除有同條第2 項之除外情形，或符合同法第159 條之1 至
    第159 條之5 ，或其他法律有特別規定得為證據之情形者外
    ，自不採為論罪之依據。簡式審判程序，貴在審判程序之簡
    省便捷，檢察官指出之證據方法，只要被告及辯護人無異議
    ，即可使用，縱或是被告以外之人在審判外之陳述，亦得作
    為證據，是依刑事訴訟法第159 條第2 項及第273 條之2 之
    規定，有關傳聞證據之證據能力限制規定於簡式審判程序，
    自無適用之餘地，合先敘明。
貳、實體部分
一、訊據被告乙○○就上開犯罪事實欄一之犯行均坦承不諱，並
    經證人即被害人甲○○於警詢及本院訊問時、證人即被害人
    賴麗惠於警詢中，分別指訴渠等因陷於錯誤而匯款至上開板
    信商銀、台新銀行帳戶內等情明確（見臺中市警察局第四分
    局中分四刑字第0940005174號卷，下稱警卷A ，第8 頁至第
    9 頁，及臺南市警察局第一分局南市警一刑偵字第94100012
    99號卷，下稱警卷B ，第1 頁至第2 頁），復有被告上開板
    信商銀帳號0000000000000 號帳戶之開戶資料及活儲存款交
    易對帳單影本（見警卷A 第11頁至第14頁）、台新銀行帳號
    00000000000000號帳戶之客戶基本資料及交易明細影本各1
    份（見警卷B 第15頁至第16頁）、賴麗惠所提供中華郵政公
    司自動櫃員機交易明細表1 張（見警卷B 第9 頁）附卷可稽
    。另被告就犯罪事實欄二之犯行亦供承不諱，且被害人丙○○並未於94年4 月15日16時45分，在臺中市北屯區○○○路
    口駕駛前開營業用小客車為警攔查，係被告冒用其名義並偽
    造其署名等情，業據證人即被害人丙○○於警詢中證述甚詳
    （見臺中市警察局第五分局中分五刑字第0940022119號卷，
    下稱警卷C ，第2 頁至第3 頁），並有臺中市警察局中市警
    交字第GC0000000 號舉發違反道路交通管理事件通知單移送
    聯影本、臺中市監理站交通違規陳述單及查詢單影本各1 張
    在卷可證（見警卷C 第5 頁至第6 頁），足認被告之自白與
    事實相符，事證明確，被告前開犯行堪以認定。
二、新舊法比較部分：
    被告行為後，刑法業於94年1 月7 日修正，同年2 月2 日公
    布，於95年7 月1 日施行。修正後新法第2 條第1 項規定：
    「行為後法律有變更者，適用行為時之法律。但行為後之法
    律有利於行為人者，適用最有利於行為人之法律。」，其目
    的係為與刑法第1 條規定之罪刑法定主義契合，貫徹法律禁
    止溯及既往原則之精神，乃修正為「適用行為時之法律」，
    並兼採有利行為人之立場，採「從舊從輕」原則。惟該條係
    規範行為後法律變更所生新舊法律比較適用之準據法，於新
    法施行後，應逕適用新法第2 條第1 項之規定，為「從舊從
    輕」之比較。並應就罪刑有關之共犯、未遂犯、想像競合犯
    、牽連犯、連續犯、結合犯，以及累犯加重、自首減輕暨其
    他法定加減原因與加減例等一切情形，綜其全部罪刑之結果
    而為比較（最高法院95年第8 次刑事庭會議決議參照）。
  (一)刑法第339條法定刑為罰金部分：
  1.修正前之刑法第33條第5 款規定「罰金：1 元以上。」，與
    修正後刑法第33條第5 款規定「罰金：新臺幣1,000 元以上
    ，以百元計算之。」不同。比較新舊法結果，以舊法較有利
    於行為人，故依刑法第2 條第1 項前段規定，本案關於刑法
    第339 條第1 項之法定刑罰金部分，自應適用行為時之法律
    即修正前刑法第33條第5 款規定決定其罰金部分之法定刑。
  2.法定刑為罰金之提高標準之新舊法適用：
    被告行為後，關於刑法罰金刑部分，業已增訂刑法施行法第
    1 條之1 ，並於95年7 月1 日施行，且規定：「中華民國94
    年1 月7 日刑法修正施行後，刑法分則編所定罰金之貨幣單
    位為新臺幣。94年1 月7 日刑法修正時，刑法分則編未修正
    之條文定有罰金者，自94年1 月7 日刑法修正施行後，就其
    所定數額提高為30倍。但72年6 月26日至94年1 月7 日新增
    或修正之條文，就其所定數額提高為3 倍。」與該條增訂公
    布前，就罰金刑部分所適用之罰金罰鍰提高標準條例第1 條
    前段、現行法規所定貨幣單位折算新臺幣條例第2 條規定不
    同。惟比較新舊法適用之結果，新法並無較有利於被告之情
    形，故依刑法第2 條第1 項前段規定，本案自應適用被告行
    為時之法律即罰金罰鍰提高標準條例第1 條及現行法規所定
    貨幣單位折算新臺幣條例第2 條之規定。
  (二)刑法第47條累犯之規定：
    修正前刑法第47條之規定為：「受有期徒刑之執行完畢，或
    受無期徒刑或有期徒刑一部之執行而赦免後，5 年以內再犯
    有期徒刑以上之罪者，為累犯，加重本刑至二分之一。」新
    修正施行之刑法第47條第1 項則規定：「受徒刑之執行完畢
    ，或一部之執行而赦免後，5 年以內故意再犯有期徒刑以上
    之罪者，為累犯，加重本刑至二分之一。」二者固有不同，
    惟以本案犯罪言，被告不論依新舊法規定，均應論以累犯，
    並無有利或不利之情形，自不生新舊法比較之問題，亦一體
    適用，應適用修正前之刑法第47條第1 項規定。
  (三)刑法第51條第5 款：
    修正前刑法第51條第5 款規定：「數罪併罰，分別宣告其罪
    之刑，依左列各款定其應執行者：五宣告多數有期徒刑者，
    於各刑中之最長期以上，各刑合併之刑期以下，定其刑期。
    但不得逾20年。」，修正後刑法第51條第5 款規定：「五宣
    告多數有期徒刑者，於各刑中之最長期以上，各刑合併之刑
    期以下，定其刑期。但不得逾30年。」，比較結果，修正後
    刑法並非較有利於行為人，依刑法第2 條第1 項前段之規定
    ，仍應依修正前刑法第51條第5 款之規定，定其應執行之刑
    。
  (四)刑法第56條連續犯之規定：
    查被告行為後，刑法第56條連續犯之規定業於94年2 月2日
    修正公布刪除，並自95年7 月1 日施行，則被告之犯行，因
    行為後新法業已刪除連續犯之規定，此刪除雖非犯罪構成要
    件之變更，但顯已影響行為人刑罰之法律效果，自屬法律有
    變更，依新法第2 條第1 項規定，比較新舊法之結果，仍應
    適用較有利於被告之行為時法律即舊法論以連續犯。
  (五)綜合上述各條文修正前、後之比較，揆諸前揭最高法院決議
    及修正後刑法第2 條第1 項前段、後段規定之「從舊、從輕
    」原則，被告自應一體適用其行為時之法律，即修正前刑法
    之相關規定及罰金罰鍰提高標準條例第1 條前段予以論處。
三、按在舉發違反道路交通管理事件通知單「收受通知聯者簽章
    」欄內偽簽他人姓名，自不待依據習慣或特約，單從形式上
    觀察，即足以知悉係表示由他人名義出具領收通知聯之證明
    ，此與事先在印妥內容之收據上偽簽他人姓名之情形，無分
    軒輊，當然屬於刑法第210條所稱之私文書（最高法院83年
    臺上字第6631號判例意旨參照）。又查前揭「小吳」、「林
    主任」等詐欺集團成員，共同基於意圖為自己不法之所有之
    犯意聯絡，以上述之方式，使被害人甲○○、賴麗惠陷於錯
    誤，因而交付本人之財物，該詐欺集團成員所為，係犯刑法
    第339條第1項之詐欺取財罪。而被告先後出售上開其於板信
    商銀、台新銀行所申辦帳戶之存摺等物予詐欺集團成員以為
    詐欺取財所用，係基於幫助他人詐欺取財之不確定故意，且
    所為屬詐欺取財罪構成要件以外之行為，故核被告犯罪事實
    欄一所為，係犯刑法第30條第1 項、第339 條第1 項之幫助
    詐欺取財罪，應依刑法第30條第2 項幫助犯之規定減輕其刑
    ；如犯罪事實欄二所為，係犯刑法第216 條、第210 條之行
    使偽造私文書罪，被告偽造「丙○○」之署名係偽造私文書
    之階段行為，又偽造私文書後復持以行使，其偽造之低度行
    為，應為行使之高度行為所吸收，均不另論罪。
  (一)被告先後2次以不同銀行之存摺等物幫助他人詐欺取財，且
    時間緊接，方法雷同，觸犯犯罪構成要件相同之罪名，顯係
    基於概括犯意反覆實施，屬連續犯，應依修正前刑法第56條
    之規定，論以一罪，並加重其刑。
  (二)被告所犯上開連續幫助取財罪及行使偽造私文書罪間，犯意
    有別，行為互殊，應分論併罰。
  (三)此外，被告有前揭犯罪事實欄所載之經有期徒刑宣告與執行
    完畢之情形，有臺灣高等法院被告前案紀錄表在卷可查，其
    於受有期徒刑執行完畢後5年以內，再犯本件有期徒刑以上
    之罪，為累犯，應依修正前刑法第47條規定遞加重其刑。
  (四)以上刑之加減，先遞加後減之。
  (五)聲請簡易判決處刑書雖未敘及被告販賣上開台新銀行帳戶之
    存摺等物予詐欺集團成員以為詐欺取財所用之犯行（即移送
    併辦部分），然此部分犯行與業經聲請簡易判決處刑部分有
    連續犯之裁判上一罪關係，已如上述，為聲請簡易判決處刑
    效力所及，本院自得併予審理。
四、爰審酌被告明知其所提供之帳戶將有可能遭人供做詐欺取財
    之工具，竟仍執意為之，不僅幫助詐騙者遂行詐財目的，同
    時使詐欺者得以隱匿其真實身分，減少遭查獲之風險，愈使
    其肆無忌憚，助長犯罪之猖獗，破壞社會秩序，惟念及被告
    本身並未實際參與詐欺取財之犯行，責難性較小，且被害人
    甲○○、賴麗惠因遭詐騙而匯入被告帳戶之金額尚非至鉅；
    另被告為免自己為警開單裁罰，竟冒用被害人丙○○之名義
    ，在舉發違反道路交通管理事件通知單上偽造署押而偽造私
    文書，足以生損害於丙○○，亦影響警察與監理機關對道路
    交通違規事件之取締與管理，其行為殊屬不當，惟衡酌被告
    犯後於本院坦承全數犯行，犯後態度尚佳等一切情狀，分別
    量處如主文之刑，及定其應執行刑。按於94年1 月7 日（該
    修正條文係94年2 月2 日公布）刑法修正施行前犯併合處罰
    數罪中之一罪，且該數罪均符合第41條第1 項得易科罰金之
    規定者，適用90年1 月4 日修正之刑法第41條第2 規定。又
    90年1 月4 日修正之刑法第41條第2 項規定：「併合處罰之
    數罪，均有前項情形，其應執行之刑逾6 月者，亦同。」。
    本案被告犯罪時間係在刑法94年2 月2 日修正公布前，且所
    犯二罪之宣告刑均符合刑法第41條第1 項前段得易科罰金之
    規定，雖其應執行之刑逾6 月，依上開規定，仍應就各罪之
    宣告刑及所定之執行刑諭知易科罰金之折算標準。被告於犯
    罪時之刑法第41條第1 項前段規定：「犯最重本刑為5 年以
    下有期徒刑以下之刑之罪，而受6 個月以下有期徒刑或拘役
    之宣告，因身體、教育、職業、家庭之關係或其他正當事由
    ，執行顯有困難者，得以1 元以上3 元以下折算一日，易科
    罰金。」，又被告行為時之易科罰金折算標準，修正前罰金
    罰鍰提高標準條例第2 條前段（現已刪除）規定，就其原定
    數額提高為100 倍折算1 日，則本件被告行為時之易科罰金
    折算標準，應以銀元100 元或200 元或300 折算1 日，經折
    算為新臺幣後，應以新臺幣300 元或600 元或900 元折算為
    1 日。惟95年7 月1 日修正公布施行之刑法第41條第1 項前
    段則規定：「犯最重本刑為5 年以下有期徒刑以下之刑之罪
    ，而受6 個月以下有期徒刑或拘役之宣告者，得以新臺幣1,
    000 元、2,000 元或3,000 元折算一日，易科罰金。」比較
    修正前後之易科罰金折算標準，以95年7 月1 日修正公布施
    行前之規定，較有利於被告，則應依刑法第2 條第1 項前段
    ，適用修正前刑法第41條第1 項前段，並配合修正前罰金罰
    鍰提高標準條例第2 條之規定，定其折算標準。
五、臺中市警察局中市警交字第GC0000000 號舉發違反道路交通
    管理事件通知單移送聯「收受通知聯者簽章欄」上及存根聯
    上偽造「丙○○」之署名各1 枚（通知單為一式3 份，通知
    聯交被舉發人收執，並無「收受通知聯者簽章欄」，無需簽
    名；移送聯及存根聯以複寫製作，移送聯之「收受通知聯者
    簽章」欄內及存根聯之「填單單位章戳」欄內，均有「丙○○」之署名各1 枚），雖未全數扣案，但既乏具體事證證明
    業已滅失，不問屬於被告與否，咸應依刑法第219 條之規定
    宣告沒收。至於前開舉發違反道路交通管理事件通知單之移
    送聯、存根聯，業經被告當場持交承辦員警移送、存查，已
    非屬被告所有之物，自無從併予諭知沒收。
六、查被告本件犯罪之型態為幫助他人詐欺取財，因詐欺取財之
    正犯是否屬於共同正犯，與被告應成立之罪名、刑責均無涉
    ，為免累贅，爰不於主文欄諭知被告幫助「共同」詐欺取財
    。復查「本條例施行前，經通緝而未於中華民國96年12月31
    日以前自動歸案接受偵查、審判或執行者，不得依本條例減
    刑。」，中華民國96年罪犯減刑條例第5 條定有明文。該減
    刑條例係於96年7 月16日施行，被告雖係於施行前之95 年6
    月13日為本院通緝，有本院通緝書1 份在卷可稽，惟其至97
    年1 月2 日始由高雄縣政府警察局旗山分局通緝到案，並未
    於96年12月31日前自動歸案接受審判，揆諸前揭規定，自不
    得減刑，均併予敘明。
據上論斷，應依刑事訴訟法第452 條、第273 條之1 第1 項、第
299 條第1 項前段，刑法第2 條第1 項前段、第216 條、第210
條、第339 條第1 項、第219 條、第30條、（修正前）第33 條
第5 款、（修正前）第41條第1 項前段、第2 項、（修正前）第
47 條 、（修正前）第51條第5 款、（修正前）第56條，罰金罰
鍰提高標準條例第1 條前段、（修正前）第2 條，刑法施行法第
3 條之1 ，判決如主文。
本案經檢察官吳星瑩到庭執行職務。
中    華    民    國    97    年    2     月    5     日
                    刑事第八庭  法  官  陳慧珊
上正本證明與原本無異。
如不服本判決，應於判決送達後10日內向本院提出上訴狀（應附
繕本），上訴於臺灣高等法院臺中分院。
                                書記官  施玉卿
中    華    民    國    97    年    2     月    5     日
【附錄本案論罪科刑法條】
刑法第210條：
偽造、變造私文書，足以生損害於公眾或他人者，處 5 年以下有
期徒刑。
刑法第216條：
行使第 210 條至第 215 條之文書者，依偽造、變造文書或登載
不實事項或使登載不實事項之規定處斷。
刑法第339條第1項：
意圖為自己或第三人不法之所有，以詐術使人將本人或第三人之
物交付者，處5 年以下有期徒刑、拘役或科或併科1 千元以下罰
金。


司法院資訊處製作；財團法人民間司法改革基金會備份。
